ACORDAO-COMPLETO-2535094

ACÓRDÃO 2433/2022 ATA 15/2022 - SEGUNDA CÂMARA

VISTOS, relatados e discutidos estes autos de tomada de contas especial, instaurada  pelo Conselho Nacional de Desenvolvimento Científico e Tecnológico (CNPq) , em desfavor de Eduardo Homem de Siqueira Cavalcanti, em razão da não comprovação da boa e regular aplicação de parte dos recursos federais transferidos em projetos iniciados em 2010 e 2014 no âmbito do Termo de Concessão e Aceitação de Apoio Financeiro a Projeto (n.º Processo 558896/2010-3) e do Termo de Aceitação de Apoio Financeiro a Proposta de Natureza Científica, Tecnológica e/ou de Inovação (n.º Processo 401983/2014-5) . 
ACORDAM os Ministros do Tribunal de Contas da União, reunidos em Sessão da 2ª Câmara, com base nos arts. 1º, I, 12, § 3º, 16, III, "b" e "c", §§ 2º e 3º, 19, 23, III, e 57 da Lei 8.443/1992 e diante das razões expostas pelo Relator, em:
9.1. considerar revel o responsável Eduardo Homem de Siqueira Cavalcanti;
9.2. julgar irregulares, nos termos dos arts. 1º, inciso I, 16, inciso III, alíneas b e c, da Lei 8.443/1992, c/c os arts. 19 e 23, inciso III, da mesma Lei, as contas do responsável Eduardo Homem de Siqueira Cavalcanti, condenando-o ao pagamento da quantia abaixo discriminada, atualizada monetariamente e acrescida dos juros de mora, calculada a partir da data indicada até a data da efetiva quitação do débito, fixando-lhe o prazo de quinze dias, para que comprove, perante o Tribunal, o recolhimento da referida quantia aos cofres do Conselho Nacional de Desenvolvimento Científico e Tecnológico, nos termos do art. 23, III, "a", da citada lei, c/c o art. 214, III, "a", do Regimento Interno do TCU:
	DATA DA OCORRÊNCIA
	VALOR ORIGINAL
 (R$) 

	02/01/2015
	129.978,54

	18/04/2011
	26.508,17

	19/07/2012
	159.703,08

	08/11/2012
	106.565,89

9.3. aplicar a Eduardo Homem de Siqueira Cavalcanti, a multa prevista no art. 57 da Lei 8.443/1992, no valor de R$ 20.000,00 (vinte mil reais) fixando-lhe o prazo de quinze dias, a contar das notificações, para que comprovem, perante o Tribunal (art. 214, III, "a", do Regimento Interno do TCU) , o recolhimento das dívidas aos cofres do Tesouro Nacional, atualizada monetariamente desde a data deste acórdão até a do efetivo recolhimento, se pagas após o vencimento, na forma da legislação em vigor;
9.4. autorizar, desde logo, a cobrança judicial das dívidas, caso não atendida a notificação, na forma do disposto no art. 28, inciso II, da Lei 8.443/1992;
9.5. autorizar também, desde logo, se requerido, com fundamento no art. 26 da Lei 8.443/1992, c/c o art. 217, § 1º, do Regimento Interno, o parcelamento da dívida em até 36 parcelas, corrigida monetariamente, fixando-lhe o prazo de quinze dias, a contar do recebimento da notificação, para comprovar, perante o Tribunal, o recolhimento da primeira parcela, e de trinta dias, a contar da parcela anterior, para comprovar o recolhimento das demais parcelas, atualizadas monetariamente, na forma prevista na legislação em vigor, alertando o responsável de que a falta de comprovação do recolhimento de qualquer parcela importará o vencimento antecipado do saldo devedor, nos termos do § 2º do art. 217 do Regimento Interno deste Tribunal;
9.6. enviar cópia do presente Acórdão, acompanhado do relatório e do voto que o fundamentam, à Procuradoria da República no Estado do Rio de Janeiro, nos termos do § 3º do art. 16 da Lei 8.443/1992, c/c o § 7º do art. 209 do Regimento Interno do TCU, para adoção das medidas cabíveis; e
9.7. enviar cópia do presente Acórdão ao Conselho Nacional de Desenvolvimento Científico e Tecnológico e ao responsável, para ciência, informando-os de que o teor integral das peças que a integram poderá ser obtido no endereço eletrônico www.tcu.gov.br/acordaos.

TOMADA DE CONTAS ESPECIAL. Instaurada pelo Conselho Nacional de Desenvolvimento Científico e Tecnológico - CNPq (vinculado ao Ministério da Ciência, Tecnologia, Inovações e Comunicações), em decorrência de irregularidade praticada por pesquisador, Senhor Eduardo Homem de Siqueira Cavalcanti (processo SEI 01300.005461/2018-94)

Segunda Câmara

Conselho Nacional de Desenvolvimento Científico e Tecnológico.

3. Interessados/Responsáveis:
3.1. Responsável: Eduardo Homem de Siqueira Cavalcanti (XXX.373.307-XX).

13.1. Ministros presentes: Bruno Dantas (Presidente), Augusto Nardes, Aroldo Cedraz e Antonio Anastasia (Relator).
13.2. Ministro-Substituto presente: André Luís de Carvalho.

ANTONIO ANASTASIA

Trata-se de tomada de contas especial instaurada  pelo Conselho Nacional de Desenvolvimento Científico e Tecnológico (CNPq) , em desfavor de Eduardo Homem de Siqueira Cavalcanti, em razão da não comprovação da boa e regular aplicação de parte dos recursos federais transferidos em trabalhos iniciados em 2010 e 2014: no âmbito do Termo de Concessão e Aceitação de Apoio Financeiro a Projeto (Processo 558896/2010-3) e do Termo de Aceitação de Apoio Financeiro a Proposta de Natureza Científica, Tecnológica e/ou de Inovação (Processo 401983/2014-5) . 
Adoto como parte do presente Relatório a instrução feita no âmbito da Secretaria de Controle Externo de Tomada de Contas Especial - SecexTCE (peça 44) , que obteve a concordância dos dirigentes da Unidade Técnica (peças 45 e 46) e do representante do Ministério Público junto ao Tribunal (peça 46) , na pessoa da Procuradora-Geral Cristina Machado da Costa e Silva, nestes termos:
"INTRODUÇÃO
Cuidam os autos de tomada de contas especial instaurada pelo Conselho Nacional de Desenvolvimento Científico e Tecnológico - CNPq em desfavor de Eduardo Homem de Siqueira Cavalcanti (CPF: XXX.373.307-XX) , em razão da não comprovação da boa e regular aplicação de parte dos recursos federais transferidos no âmbito do Termo de Aceitação de Apoio Financeiro a Proposta de Natureza Científica, Tecnológica e/ou de Inovação n. Processo 401983/2014-5, com vigência de 12/12/2014 a 30/11/2016 e prazo final para prestação de contas vencido em 29/1/2017, para realização de projeto denominado "Estudos de compatibilidade de materiais, degradação, corrosão envolvendo biodiesel, álcool combustível e misturas" (peça 3, p. 39-42) , e no âmbito do Termo de Concessão e Aceitação de Apoio Financeiro a Projeto n. Processo 558896/2010-3, com vigência de 10/11/2010 a 9/11/2015 e prazo final para prestação de contas vencido em 8/1/2016, para realização de projeto denominado "Apoio à implementação das cadeias de produção e uso de biodiesel de pinhão manso e macaúba" (peça 3, p. 389-391) .
HISTÓRICO
Em 13/4/2018, com fundamento na IN/TCU 71/2012, alterada pela IN/TCU 76/2016 e DN/TCU 155/2016, o dirigente do Conselho Nacional de Desenvolvimento Científico e Tecnológico autorizou a instauração da tomada de contas especial (peça 3, p. 1-2) . 
O Termo de Aceitação de Apoio Financeiro a Proposta de Natureza Científica, Tecnológica e/ou de Inovação n. Processo 401983/2014-5 (peça 3, p. 39-42) , assinado pelo beneficiário em 12/12/2014, emendado pelo Primeiro Termo Aditivo ao Termo de Concessão e Aceitação de Apoio Financeiro a Projeto Assinado Eletronicamente pelo Beneficiário em 12/12/2014 (peça 3, p. 63-64) , assinado pelo beneficiário em 20/2/2015, e pelo  Segundo Termo Aditivo ao Termo de Concessão e Aceitação de Apoio Financeiro a Projeto Assinado Eletronicamente pelo Beneficiário em 12/12/2014 (peça 3, p. 61-62) , assinado pelo beneficiário em 12/1/2016, teve vigência de 12/12/2014 a 30/11/2016, com prazo final para prestação de contas em 29/1/2017. Os repasses efetivados pela União totalizaram R$ 250.000,00, referentes a repasses diretos ao beneficiário, conforme comprovante à peça 3, p. 290. 
O Termo de Concessão e Aceitação de Apoio Financeiro a Projeto n. Processo 558896/2010-3 (peça 3, p. 389-391) , assinado pelo beneficiário em 2/11/2010, emendado pelo Primeiro Termo Aditivo ao Termo de Concessão e Aceitação de Apoio Financeiro a Projeto Assinado Eletronicamente pelo Beneficiário em 2/11/2010 (peça 3, p. 412-413) , assinado pelo beneficiário em 13/11/2012, pelo Segundo Termo Aditivo ao Termo de Concessão e Aceitação de Apoio Financeiro a Projeto Assinado Eletronicamente pelo Beneficiário em 2/11/2010 (peça 3, p. 439-440) , assinado pelo beneficiário em 18/12/2013, e pelo Terceiro Termo Aditivo ao Termo de Concessão e Aceitação de Apoio Financeiro a Projeto Assinado Eletronicamente pelo Beneficiário em 2/11/2010 (peça 3, p. 490-491) , assinado pelo beneficiário em 12/11/2014, teve vigência de 10/11/2010 a 9/11/2015, com prazo final para prestação de contas em 8/1/2016. Os repasses efetivados pela União totalizaram R$ 641.121,84, incluindo tanto repasses diretos ao beneficiário quanto os repasses a bolsistas vinculados ao projeto, conforme comprovantes à peça 3, p. 609-675.
Após diversas prorrogações de prazo deferidas pelo CNPq, ante alegações do beneficiário de que teve dificuldades técnicas com a plataforma eletrônica para prestação de contas e que teve parte da documentação comprobatória de despesas furtada (peça 3, p. 536-608) , o beneficiário encaminhou intempestivamente em 9/7/2018 as prestações de contas de ambos os termos (peça 3, p. 933) . Quanto ao furto, ressalta-se que o CNPq orientou o beneficiário para que solicitasse extratos bancários, verificasse os gastos e solicitasse segunda via das notas fiscais (peça 3, p. 545) .
No documento inserto à peça 3, p. 939-940, referente ao Termo de Aceitação de Apoio Financeiro a Proposta de Natureza Científica, Tecnológica e/ou de Inovação n. Processo 401983/2014-5, o CNPq aprovou a prestação de contas para o valor de R$ 116.272,82, solicitou envio de nova documentação para o valor de R$ 3.748,64, e apontou a necessidade de recolhimento do valor de R$ 129.978,54, referente ao saldo não utilizado, sendo que deste valor constava apenas R$ 843,86 disponível no limite do cartão pesquisa.
No documento constante na peça 3, p. 942-943, referente ao Termo de Concessão e Aceitação de Apoio Financeiro a Projeto n. Processo 558896/2010-3, o CNPq aprovou a prestação de contas para o valor de R$ 100.313,29, solicitou envio de nova documentação para o valor de R$ 28.460,18, e apontou a necessidade de recolhimento do valor de R$ 555,73, referente a despesa vedada com multa por passagem aérea, e do valor de R$ 292.777,14, referente ao saldo não utilizado, sendo que deste valor constava apenas R$ 7,03 na conta vinculada.
Vencido o prazo de 15 dias para atendimento das solicitações efetuadas pelo CNPq em 18/8/2018 (peça 3, p. 979) , o beneficiário encaminhou retificação das prestações de contas em 20/8/2018, e ainda solicitou esclarecimentos sobre a devolução do valor de R$ 555,73 (peça 3, p. 993) . Em reanálise, o CNPq aprovou as despesas para as quais solicitara nova documentação, mas manteve a determinação de recolhimento dos valores apontados no exame anterior (peça 3, p. 1001) .
Em e-mails datados de 3/9/2018, o beneficiário solicitou orientação e para parcelamento dos débitos (peça 3, p. 1018) e, em 11/9/2018, manifestou desejo de efetuar o parcelamento (peça 3, p.1028) . A despeito de diversas comunicações entre o beneficiário e o CNPq com o fito de que fosse assinado termo de parcelamento e paga a primeira parcela (peça 3, p. 1039-1103) , não houve formalização da confissão da dívida e do parcelamento, ou recolhimento do débito, o que resultou no prosseguimento da fase interna desta TCE (peça 3, p. 1109) .
	O fundamento para a instauração da Tomada de Contas Especial, conforme consignado na matriz de responsabilização elaborada pelo tomador de contas (peça 3, p. 1124) , foi a constatação das seguintes irregularidades: 
Processo nº Processo 401983/2014-5 - Irregularidade praticada por pesquisador: Devolução de recursos por inconsistência na prestação de Contas 
Processo nº Processo 558896/2010-3 Irregularidade praticada por pesquisador: Devolução de recursos por inconsistência na prestação de Contas
	No Relatório do Tomador de Contas Especial 39/2018 (peça 3, p. 1115-1123) , o tomador de contas concluiu que o prejuízo importaria no valor atualizado com juros em novembro de 2018 de R$ 661.149,67, imputando-se a responsabilidade a Eduardo Homem de Siqueira Cavalcanti, na condição de beneficiário.
		Em 27/5/2019, a Controladoria-Geral da União emitiu o Relatório de Auditoria 533/2019 (peça 5, p. 3-6) , em concordância com o relatório do tomador de contas. O certificado de auditoria e o parecer do dirigente do órgão de controle interno concluíram pela irregularidade das presentes contas (peça 5, p. 7-9) .
	Em 25/6/2019, o ministro responsável pela área atestou haver tomado conhecimento das conclusões contidas no relatório e certificado de auditoria, bem como do parecer conclusivo do dirigente do órgão de controle interno, manifestando-se pela irregularidade das contas, e determinou o encaminhamento do processo ao Tribunal de Contas da União (peça 8) .
Autuada no TCU em 15/9/2019, foi realizada Instrução Preliminar com proposta de citação (peça 11) do Sr. Eduardo Homem de Siqueira Cavalcanti (CPF: XXX.373.307-XX) , proposta essa que obteve parecer favorável da Subunidade (peça 12) e da Unidade (peça 13) . 
O responsável foi citado por meio do Ofício 43961/2020-TCU/Seproc (peça 15) , tendo tomado ciência no dia 2/9/2020, conforme comprovante constante da peça 16.
Transcorrido o prazo regimental, o responsável permaneceu silente. Dessa forma foi realizada instrução de mérito (peça 18) com proposta de considerá-lo revel e julgar suas contas irregulares, imputando-lhe o débito atualizado monetariamente e acrescido de juros e a multa do art. 57, proposta com a qual anuiu a Subunidade (peça 19) e a Unidade (peça 20) .
O MPTCU concordou com a proposta da Unidade Técnica, acrescentando apenas que se deveria corrigir o valor do débito relativo ao Termo n.º Processo 401983/2014-5, que, em vez de R$ 129.978,57, como constou da citação, o valor correto seria de R$ 129.978,54 (peça 22) .
O Relator, em seu despacho (peça 23) , verificou que foi realizada uma única tentativa de comunicação nos autos, com o envio do Ofício de citação para o endereço profissional do responsável, no Instituto Nacional de Tecnologia (peça 15) , para a qual não houve resposta.
Verificou também que haveria outro endereço registrado no nome do responsável, disponível nas bases de dados do TCU, além daquele para o qual foi direcionada a carta citatória. Além disso, constatou que a maior parte das comunicações realizadas com o Sr. Eduardo na fase interna da TCE ocorreu por meio do e-mail funcional do pesquisador, que é servidor público federal em atividade.
Considerando as limitações conjunturais decorrentes da situação de pandemia, bem como o princípio da busca da verdade material que rege as análises de contas pelo TCU, deliberou no sentido de que a Secretaria de Controle Externo ampliasse as tentativas de comunicação com o Sr. Eduardo Homem de Siqueira Cavalcanti, visando seu comparecimento no presente processo. 
Por fim, determinou que a Unidade deve se valer, além do reenvio de comunicação para o endereço residencial, de outros endereços constantes em pesquisa de bases de dados disponíveis, ou dos e-mails funcionais do jurisdicionado. Conforme informação à peça 3, p. 5: eduardo.cavalcanti@pq.cnpq.br; eduardoh@int.gov.br; eduardo.cavalcanti@int.gov.br.
Em cumprimento à determinação do Relator, foram realizadas novas comunicações, tendo o Sr. Eduardo Cavalcanti tomado ciência no dia 25/8/2021, conforme peça 32.
No dia 13/9/2021, foi juntada procuração outorgando ao Sr. Jonatas Moreth Mariano, OAB/DF 29.446, e Isadora Hanna Pereira da Silva Alves, OAB/DF 67.354, poderes para representar o Sr. Eduardo Homem de Siqueira (peça 34) .
No dia 13/9/2021, o responsável, por meio de seus procuradores, solicitou prorrogação do prazo, a qual foi concedida por 30 dias (peça 39 e 40) .
Novamente transcorrido o prazo regimental, o responsável não apresentou suas alegações de defesa, motivo pelo qual deverá ser considerado revel.
ANÁLISE DOS PRESSUPOSTOS DE PROCEDIBILIDADE DA IN/TCU 71/2012
Apreciação do Prejuízo ao Contraditório e Ampla Defesa
	Verifica-se que não houve o transcurso de mais de dez anos desde o fato gerador sem que tenha havido a notificação do responsável pela autoridade administrativa federal competente (art. 6º, inciso II, c/c art. 19 da IN/TCU 71/2012, modificada pela IN/TCU 76/2016) , uma vez que o primeiro fato gerador da irregularidade sancionada ocorreu em 18/4/2011, data do pagamento impugnado mais antigo, e o responsável foi notificado sobre as irregularidades pela autoridade administrativa competente conforme abaixo:
Eduardo Homem de Siqueira Cavalcanti, por meio do ofício acostado à peça 3, p. 970, recebido em 24/7/2018, conforme e-mail enviado pelo beneficiário ao CNPq confirmando ciência da comunicação (peça 3, p. 975) .
Valor de Constituição da TCE 	
	Verifica-se, ainda, que o valor atualizado do débito apurado (sem juros) em 1/1/2017 é de R$ 553.850,07, portanto superior ao limite mínimo de R$ 100.000,00, na forma estabelecida conforme os arts. 6º, inciso I, e 19 da IN/TCU 71/2012, modificada pela IN/TCU 76/2016. 
OUTROS PROCESSOS/DÉBITOS NOS SISTEMAS DO TCU COM OS MESMOS RESPONSÁVEIS
	Informa-se que não foi encontrado débito imputável ao responsável em outros processos no Tribunal.
EXAME TÉCNICO			 
Da análise dos documentos presentes nos autos, verifica-se que Eduardo Homem de Siqueira Cavalcanti (CPF: XXX.373.307-XX) era o beneficiário dos recursos federais recebidos por meio do Termo de Aceitação de Apoio Financeiro a Proposta de Natureza Científica, Tecnológica e/ou de Inovação n. Processo 401983/2014-5, com vigência de 12/12/2014 a 30/11/2016 e prazo final para prestação de contas vencido em 29/1/2017, e por meio do Termo de Concessão e Aceitação de Apoio Financeiro a Projeto n. Processo 558896/2010-3, com vigência de 10/11/2010 a 9/11/2015 e prazo final para prestação de contas vencido em 8/1/2016. 
Verifica-se que foi dada oportunidade de defesa ao agente responsabilizado na fase interna, em obediência aos princípios constitucionais que asseguram o direito ao contraditório e à ampla defesa (art. 5º, inciso LV, da Constituição Federal) , conforme detalhado no item "Análise dos Pressupostos de Procedibilidade da IN/TCU 71/2012", subitem "	Prejuízo ao Contraditório e Ampla Defesa".
	Entretanto, o responsável não apresentou justificativas suficientes para elidir as irregularidades e não recolheu o montante devido aos cofres do CNPq, razão pela qual sua responsabilidade deve ser mantida.
		De acordo com as análises empreendidas nesta fase instrutória, as irregularidades descritas no relatório do tomador, bem como as respectivas condutas identificadas, que deram origem a esta TCE, podem ser melhor descritas da forma que se segue. A estrutura adotada nesta instrução reflete a matriz de responsabilização anexa: 
Irregularidade 1: não comprovação da boa e regular aplicação de parte dos recursos federais repassados no âmbito do Termo de Aceitação de Apoio Financeiro a Proposta de Natureza Científica, Tecnológica e/ou de Inovação n. Processo 401983/2014-5, com vigência de 12/12/2014 a 30/11/2016 e prazo final para prestação de contas vencido em 29/1/2017, em face da não apresentação de documentação comprovatória das despesas efetuadas.
	Fundamentação para o encaminhamento: 
No caso em apreço, o beneficiário não apresentou documentação comprobatória de parte das despesas efetuadas com recursos federais repassados no âmbito do Termo de Aceitação de Apoio Financeiro a Proposta de Natureza Científica, Tecnológica e/ou de Inovação n. Processo 401983/2014-5. Com efeito, ao examinar a prestação de contas encaminhada pelo beneficiário, o CNPq solicitou a devolução dos valores repassados para os quais não houve apresentação de qualquer comprovação de realização de despesa.
Desse modo, verifica-se que o beneficiário descumpriu obrigação explícita de prestar contas da totalidade dos recursos repassados no âmbito do Termo de Aceitação de Apoio Financeiro a Proposta de Natureza Científica, Tecnológica e/ou de Inovação n. Processo 401983/2014-5, inserta no item 6.2 da Seção I da Resolução Normativa (RN) 17/2011 e aplicável ao apoio financeiro recebido, que dispunha:
6. Acompanhamento e Avaliação
 (...) 
6.2. O relatório final de atividades, com a respectiva prestação de contas, deve ser apresentado pelo beneficiário em formulário eletrônico específico disponível na Plataforma Carlos Chagas até 60 (sessenta) dias após o término da vigência do auxílio, de acordo com o Manual de Utilização dos Recursos Financeiros e Prestação de Contas. (grifado) 
Dispunha ainda o Termo de Aceitação de Apoio Financeiro a Proposta de Natureza Científica, Tecnológica e/ou de Inovação n. Processo 401983/2014-5:
1.2. O BENEFICIÁRIO compromete-se, ainda, a:
 (...) 
h) apresentar a prestação de contas financeira em até 60 (sessenta) dias após o término da vigência do projeto/plano de trabalho, em conformidade com o disposto no Manual de Utilização de Recursos Financeiros e Prestação de Contas, via Plataforma Carlos Chagas;
 (...) 
6.5. O processo somente será encerrado após as aprovações do relatório técnico final de da prestação de contas e desde que cumpridas todas as condições previstas neste instrumento e nas normas aplicáveis.
Nesse diapasão, cabe ressaltar que é pacífica a jurisprudência deste Tribunal no sentido de que compete ao gestor o ônus de provar a aplicação regular dos recursos que lhe foram confiados, a teor dos Acórdão 974/2018-TCU-Plenário (rel. Ministro Bruno Dantas) , 511/2018-TCU-Plenário (rel. Ministro Aroldo Cedraz) , 3875/2018-TCU-1ª Câmara (rel. Ministro Vital Do Rêgo) , 1983/2018-TCU-1ª Câmara (rel. Ministro Bruno Dantas) , 1294/2018-TCU-1ª Câmara (rel. Ministro Bruno Dantas) , 3200/2018-TCU-2ª Câmara (rel. Ministro Aroldo Cedraz) , 2512/2018-TCU-2ª Câmara (rel. Ministro Aroldo Cedraz) , 2384/2018-TCU-2ª Câmara (rel. Ministro José Múcio Monteiro) , 2014/2018-TCU-2ª Câmara (rel. Ministro Aroldo Cedraz) , 901/2018-TCU-2ª Câmara (rel. Ministro José Múcio Monteiro) .
Resta configurada, portanto, a não comprovação da boa e regular aplicação de parte dos recursos federais repassados ao beneficiário por força do Termo de Aceitação de Apoio Financeiro a Proposta de Natureza Científica, Tecnológica e/ou de Inovação n. Processo 401983/2014-5, conforme apurado pelo CNPq no exame da prestação de contas apresentada.
	Evidências da irregularidade: documentos técnicos presentes na peça 3.
	Normas infringidas: art. 37, caput, c/c o art. 70, parágrafo único, da Constituição da República Federativa do Brasil; art. 93, do Decreto-lei 200/1967; art. 66, do Decreto 93.872/1986; item 6.2 da Seção I da Resolução Normativa (RN)  017/2011; Termo de Aceitação de Apoio Financeiro a Proposta de Natureza Científica, Tecnológica e/ou de Inovação n. Processo 401983/2014-5, assinado pelo beneficiário em 12/12/2014 (peça 3, p. 39-42) .
	Débitos relacionados ao responsável Eduardo Homem de Siqueira Cavalcanti (CPF: XXX.373.307-XX) :
	Data de ocorrência
	Valor histórico (R$) 

	2/1/2015
	129.978,57

                   Valor atualizado do débito (sem juros) em 15/7/2020: R$ 170.505,89
		Cofre credor: Conselho Nacional de Desenvolvimento Científico e Tecnológico.
		Responsável: Eduardo Homem de Siqueira Cavalcanti (CPF: XXX.373.307-XX) .
Conduta: não encaminhar ao CNPq comprovação de parte das despesas efetuadas com recursos repassados por meio do Termo de Aceitação de Apoio Financeiro a Proposta de Natureza Científica, Tecnológica e/ou de Inovação n. Processo 401983/2014-5, nem efetuar a devolução dos valores para os quais não apresentou comprovação.
Nexo de causalidade: a conduta descrita impediu o estabelecimento do nexo causal entre as possíveis despesas efetuadas com os recursos recebidos, no âmbito do instrumento em questão, no período de 12/12/2014 a 30/11/2016.
Culpabilidade: não há excludentes de ilicitude, de culpabilidade e de punibilidade; é razoável supor que o responsável tinha consciência da ilicitude de sua conduta; era exigível conduta diversa da praticada, qual seja, desincumbir-se do seu dever de comprovar a boa e regular aplicação da totalidade dos recursos federais recebidos. 
Irregularidade 2: não comprovação da boa e regular aplicação de parte dos recursos federais repassados no âmbito do Termo de Concessão e Aceitação de Apoio Financeiro a Projeto n. Processo 558896/2010-3, com vigência de 10/11/2010 a 9/11/2015 e prazo final para prestação de contas vencido em 8/1/2016, em face da não apresentação de documentação comprovatória das despesas efetuadas.
	Fundamentação para o encaminhamento: 
No caso em apreço, o beneficiário não apresentou documentação comprobatória de parte das despesas efetuadas com recursos federais repassados no âmbito do Termo de Concessão e Aceitação de Apoio Financeiro a Projeto n. Processo 558896/2010-3. Com efeito, ao examinar a prestação de contas encaminhada pelo beneficiário, o CNPq solicitou a devolução dos valores repassados para os quais não houve apresentação de qualquer comprovação de realização de despesa.
Desse modo, verifica-se que o beneficiário descumpriu obrigação explícita de prestar contas da totalidade dos recursos repassados no âmbito do Termo de Concessão e Aceitação de Apoio Financeiro a Projeto n. Processo 558896/2010-3, inserta no item 6.3 da Seção I da Resolução Normativa (RN) 15/2006 e aplicável ao apoio financeiro recebido, que dispunha:
6. Acompanhamento e Avaliação
 (...) 
6.3. O relatório final de atividades, com a respectiva prestação de contas, deve ser apresentado pelo beneficiário em formulário online específico até 60 (sessenta) dias após o término da vigência do auxílio.
Dispunha ainda o Termo de Concessão e Aceitação de Apoio Financeiro a Projeto n. Processo 558896/2010-3:
Ao enviar este documento ao CNPq, o BENEFICIÁRIO DECLARA FORMALMENTE:
 (...) 
h) que manterá sob sua guarda, os documentos comprobatórios referidos no item 2.4 e nas alíneas "e", "f" e "g.3" deste item, até 5 (cinco) anos após a aprovação final das contas do CNPq pelo Tribunal de Contas da União;
Nesse diapasão, cabe ressaltar que é pacífica a jurisprudência deste Tribunal no sentido de que compete ao gestor o ônus de provar a aplicação regular dos recursos que lhe foram confiados, a teor dos Acórdão 974/2018-TCU-Plenário (rel. Ministro Bruno Dantas) , 511/2018-TCU-Plenário (rel. Ministro Aroldo Cedraz) , 3875/2018-TCU-1ª Câmara (rel. Ministro Vital Do Rêgo) , 1983/2018-TCU-1ª Câmara (rel. Ministro Bruno Dantas) , 1294/2018-TCU-1ª Câmara (rel. Ministro Bruno Dantas) , 3200/2018-TCU-2ª Câmara (rel. Ministro Aroldo Cedraz) , 2512/2018-TCU-2ª Câmara (rel. Ministro Aroldo Cedraz) , 2384/2018-TCU-2ª Câmara (rel. Ministro José Múcio Monteiro) , 2014/2018-TCU-2ª Câmara (rel. Ministro Aroldo Cedraz) , 901/2018-TCU-2ª Câmara (rel. Ministro José Múcio Monteiro) .
Resta configurada, portanto, a não comprovação da boa e regular aplicação de parte dos recursos federais repassados ao beneficiário por força do Termo de Concessão e Aceitação de Apoio Financeiro a Projeto n. Processo 558896/2010-3, conforme apurado pelo CNPq no exame da prestação de contas apresentada.
	Evidências da irregularidade: documentos técnicos presentes na peça 3.
	Normas infringidas: art. 37, caput, c/c o art. 70, parágrafo único, da Constituição da República Federativa do Brasil; art. 93, do Decreto-lei 200/1967; art. 66, do Decreto 93.872/1986; item 6.3 da Seção I da Resolução Normativa (RN)  015/2016; Termo de Concessão e Aceitação de Apoio Financeiro a Projeto n. Processo 558896/2010-3, assinado pelo beneficiário em 2/11/2010 (peça 3, p. 389-391) .
	Débitos relacionados ao responsável Eduardo Homem de Siqueira Cavalcanti (CPF: XXX.373.307-XX) :
	Data de ocorrência
	Valor histórico (R$) 

	18/4/2011
	26.508,17

	19/7/2012
	159.703,08

	8/11/2012
	106.565,89

                   Valor atualizado do débito (sem juros) em 15/7/2020: R$ 447.127,55
		Cofre credor: Conselho Nacional de Desenvolvimento Científico e Tecnológico.
		Responsável: Eduardo Homem de Siqueira Cavalcanti (CPF: XXX.373.307-XX) .
Conduta: não encaminhar ao CNPq comprovação de parte das despesas efetuadas com recursos repassados por meio do Termo de Concessão e Aceitação de Apoio Financeiro a Projeto n. Processo 558896/2010-3, nem efetuar a devolução dos valores para os quais não apresentou comprovação.
Nexo de causalidade: a conduta descrita impediu o estabelecimento do nexo causal entre as possíveis despesas efetuadas com os recursos recebidos, no âmbito do instrumento em questão, no período de 10/11/2010 a 9/11/2015.
Culpabilidade: não há excludentes de ilicitude, de culpabilidade e de punibilidade; é razoável supor que o responsável tinha consciência da ilicitude de sua conduta; era exigível conduta diversa da praticada, qual seja, desincumbir-se do seu dever de comprovar a boa e regular aplicação da totalidade dos recursos federais recebidos. 
Citação
Em cumprimento ao Despacho do Secretário da Secex-TCE (peça 13) , foi promovida a citação do responsável por meio do expediente abaixo:
	Natureza
	Comunicação 
	Data de expedição
	Peça
	Destinatário
	Origem do endereço
	Data da ciência ou motivo da devolução
	Peça da ciência
	Peça da Resposta

	Citação
	Ofício 43961/2020-Secomp-4
	27/08/2020
	15
	Eduardo Homem de Siqueira Cavalcanti
	Receita Federal
	02/09/2020
	16
	Não houve

Transcorrido o prazo regimental, o responsável permaneceu silente. Dessa forma foi realizada instrução de mérito (peça 18) com proposta de considerá-lo revel e julgar suas contas irregulares, imputando-lhe o débito atualizado monetariamente e acrescido de juros e a multa do art. 57, proposta com a qual anuiu a Subunidade (peça 19) e a Unidade (peça 20) .
O MPTCU concordou com a proposta da Unidade Técnica, acrescentando apenas que se deveria corrigir o valor do débito relativo ao Termo n.º Processo 401983/2014-5, que, em vez de R$ 129.978,57, como constou da citação, o valor correto seria de R$ 129.978,54 (peça 22) .
O Relator, em seu despacho (peça 23) , verificou que foi realizada uma única tentativa de comunicação nos autos, com o envio do Ofício de citação para o endereço profissional do responsável, no Instituto Nacional de Tecnologia (peça 15) , para a qual não houve resposta.
Verificou também que haveria outro endereço registrado no nome do responsável, disponível nas bases de dados do TCU, além daquele para o qual foi direcionada a carta citatória. Além disso, constatou que a maior parte das comunicações realizadas com o Sr. Eduardo na fase interna da TCE ocorreu por meio do e-mail funcional do pesquisador, que é servidor público federal em atividade.
Considerando as limitações conjunturais decorrentes da situação de pandemia, bem como o princípio da busca da verdade material que rege as análises de contas pelo TCU, deliberou no sentido de que a Secretaria de Controle Externo ampliasse as tentativas de comunicação com o Sr. Eduardo Homem de Siqueira Cavalcanti, visando seu comparecimento no presente processo. 
Por fim, determinou que a Unidade deve se valer, além do reenvio de comunicação para o endereço residencial, de outros endereços constantes em pesquisa de bases de dados disponíveis, ou dos e-mails funcionais do jurisdicionado. Conforme informação à peça 3, p. 5: eduardo.cavalcanti@pq.cnpq.br; eduardoh@int.gov.br; eduardo.cavalcanti@int.gov.br.
Em cumprimento à determinação do Relator, foram realizadas novas comunicações, tendo o Sr. Eduardo Cavalcanti tomado ciência no dia 25/8/2021, conforme peça 32.
No dia 13/9/2021, foi juntada procuração outorgando ao Sr. Jonatas Moreth Mariano, OAB/DF 29.446, e Isadora Hanna Pereira da Silva Alves, OAB/DF 67.354, poderes para representar o Sr. Eduardo Homem de Siqueira (peça 34) .
No dia 13/9/2021, o responsável, por meio de seus procuradores, solicitou prorrogação do prazo, a qual foi concedida por 30 dias (peça 39 e 40) .
Novamente transcorrido o prazo regimental, o responsável não apresentou suas alegações de defesa, motivo pelo qual deverá ser considerado revel.
Da revelia do responsável
	Transcorrido o prazo regimental fixado e mantendo-se inerte o aludido responsável, impõe-se que seja considerado revel, dando-se prosseguimento ao processo, de acordo com o art. 12, § 3º, da Lei 8.443/1992.
Nos processos do TCU, a revelia não leva à presunção de que seriam verdadeiras todas as imputações levantadas contra os responsáveis, diferentemente do que ocorre no processo civil, em que a revelia do réu opera a presunção da verdade dos fatos narrados pelo autor (Acórdão 1009/2018-TCU-Plenário, Relator: BRUNO DANTAS; 2369/2013 - TCU - Plenário, Relator: BENJAMIN ZYMLER e 2449/2013 - TCU - Plenário, Relator: BENJAMIN ZYMLER) . Dessa forma, a avaliação da responsabilidade do agente não pode prescindir da prova existente no processo ou para ele carreada. 
Ao não apresentar sua defesa, o responsável deixou de produzir prova da regular aplicação dos recursos sob sua responsabilidade, em afronta às normas que impõem aos gestores públicos a obrigação legal de, sempre que demandados pelos órgãos de controle, apresentar os documentos que demonstrem a correta utilização das verbas públicas, a exemplo do contido no art. 93 do Decreto-Lei 200/1967: "Quem quer que utilize dinheiros públicos terá de justificar seu bom e regular emprego na conformidade das leis, regulamentos e normas emanadas das autoridades administrativas competentes." 
Mesmo as alegações de defesa não sendo apresentadas, considerando o princípio da verdade real que rege esta Corte, procurou-se buscar, em manifestações do responsável na fase interna desta Tomada de Contas Especial, se havia algum argumento que pudesse ser aproveitado a seu favor, as quais, no entanto, não foram suficientes para sanar as irregularidades.
Em se tratando de processo em que a parte interessada não se manifestou acerca das irregularidades imputadas, não há elementos para que se possa efetivamente aferir e reconhecer a ocorrência de boa-fé na conduta do responsável, podendo este Tribunal, desde logo, proferir o julgamento de mérito pela irregularidade das contas, conforme os termos dos §§ 2º e 6º do art. 202 do Regimento Interno do TCU. (Acórdão 2064/2011-TCU-Primeira Câmara (relator: Ubiratan Aguiar) , 6.182/2011-TCU-1ª Câmara (relator: Weber de Oliveira) , 4.072/2010-TCU-1ª Câmara (Relator: Valmir Campelo) , 1.189/2009-TCU-1ª Câmara (Relator: Marcos Bemquerer) , 731/2008-TCU-Plenário (Relator: Aroldo Cedraz) .
Dessa forma, o Sr. Eduardo Homem de Siqueira Cavalcanti (CPF XXX.373.307-XX) deve ser considerado revel, nos termos do art. 12, §3º, da Lei 8.443/1992, devendo as contas serem julgadas irregulares, condenando-o ao débito apurado e aplicando-lhe a multa prevista no art. 57 da Lei 8.443/1992.
Culpabilidade
No âmbito do TCU, é considerado de boa-fé o responsável que, embora tenha concorrido para o dano ao erário ou outra irregularidade, seguiu as normas pertinentes, os preceitos e os princípios do direito. A análise, portanto, é feita sob o ponto de vista objetivo, sem que seja necessária a comprovação de má-fé (dolo) , mas apenas da ausência de boa-fé objetiva (Acórdão 7936/2018-TCU-Segunda Câmara, rel. Min. Augusto Sherman) .
Após exame de toda a documentação carreada aos autos, não há como se vislumbrar a boa-fé na conduta do responsável, já que não foram constatados atos ou fatos atenuantes os quais pudessem apontar para atitude zelosa e diligente do responsável na gestão da coisa pública.
Prescrição da Pretensão Punitiva
	Vale ressaltar que a pretensão punitiva do TCU, conforme Acórdão 1441/2016-TCU-Plenário (rel. Ministro Benjamin Zymler) , que uniformizou a jurisprudência acerca dessa questão, subordina-se ao prazo geral de prescrição indicado no art. 205 do Código Civil, que é de dez anos, contado da data de ocorrência da irregularidade sancionada, nos termos do art. 189 do Código Civil, sendo este prazo interrompido pelo ato que ordenar a citação, a audiência ou a oitiva do responsável.
No caso em exame, verifica-se a inocorrência da prescrição da pretensão punitiva, uma vez que a irregularidade sancionada se deu em 18/4/2011, data do pagamento impugnado mais antigo, bem como houve interrupção do prazo prescricional, em 17/8/2020, em função do ato que determinou a citação (peça 13) .
CONCLUSÃO
	Em face da análise promovida na seção "Exame Técnico", verifica-se que o Sr. Eduardo Homem de Siqueira Cavalcanti não logrou comprovar a boa e regular aplicação dos recursos e, instado a se manifestar, optou pelo silêncio, configurando a revelia, nos termos do §3º, do art. 12, da Lei 8.443/1992. Ademais, inexistem nos autos elementos que demonstrem a boa-fé do responsável ou a ocorrência de outras excludentes de culpabilidade.
Vale ressaltar que a jurisprudência pacífica nesta Corte é no sentido da imprescritibilidade das ações de ressarcimento ao erário (Súmula TCU 282) . Dessa forma, identificado dano ao erário, devese instaurar e julgar o processo de tomada de contas especial para responsabilizar seus agentes causadores, respeitando o direito ao contraditório e à ampla defesa, independentemente de quando ocorreram os atos impugnados.
Verifica-se também que não houve a prescrição da pretensão punitiva, conforme análise já realizada.
	Tendo em vista que não constam dos autos elementos que permitam reconhecer a boa-fé do responsável, sugere-se que as suas contas sejam julgadas irregulares, nos termos do art. 202, § 6º, do Regimento Interno do TCU, com a imputação do débito atualizado monetariamente e acrescido de juros de mora, nos termos do art. 202, §1º do Regimento Interno do TCU, descontado o valor eventualmente recolhido, com a aplicação da multa prevista no art. 57 da Lei 8.443/1992.
PROPOSTA DE ENCAMINHAMENTO
	Diante do exposto, submetem-se os autos à consideração superior, propondo:
considerar revel, para todos os efeitos, o Sr. Eduardo Homem de Siqueira Cavalcanti (CPF XXX.373.307-XX) , dando-se prosseguimento ao processo, nos termos do art. 12, § 3º, da Lei 8.443/1992 c/c o art. 202, § 8º, do RI/TCU;
com fundamento nos arts. 1º, inciso I, 16, inciso III, alíneas "b" e "c" da Lei 8.443/1992 c/c os arts. 19 e 23, inciso III, da mesma Lei, e com arts. 1º, inciso I, 209, inciso II e III, 210 e 214, inciso III, do Regimento Interno, que sejam julgadas irregulares as contas do Sr. Eduardo Homem de Siqueira Cavalcanti (CPF XXX.373.307-XX) , e condená-lo ao pagamento das quantias a seguir especificadas, com a fixação do prazo de quinze dias, a contar das notificações, para comprovar, perante o Tribunal (art. 214, inciso III, alínea "a", do Regimento Interno) , o recolhimento das dívidas aos cofres do Conselho Nacional de Desenvolvimento Científico e Tecnológico, atualizadas monetariamente e acrescidas dos juros de mora, calculados a partir das datas discriminadas, até a data dos recolhimentos, na forma prevista na legislação em vigor, abatendo-se, na oportunidade, os valores já ressarcidos:
	DATA DA OCORRÊNCIA
	VALOR ORIGINAL
 (R$) 

	02/01/2015
	129.978,54

	18/04/2011
	26.508,17

	19/07/2012
	159.703,08

	08/11/2012
	106.565,89

aplicar ao Sr. Eduardo Homem de Siqueira Cavalcanti (CPF XXX.373.307-XX) a multa prevista no art. 57 da Lei 8.443/1992 c/c o art. 267 do Regimento Interno, com a fixação do prazo de quinze dias, a contar das notificações, para comprovar, perante o Tribunal (art. 214, inciso III, alínea "a", do Regimento Interno) , o recolhimento das dívidas aos cofres do Tesouro Nacional, atualizadas monetariamente desde a data do acórdão até a dos efetivos recolhimentos, se forem pagas após o vencimento, na forma da legislação em vigor;
autorizar, desde logo, nos termos do art. 28, inciso II, da Lei 8.443/1992, a cobrança judicial das dívidas, caso não atendidas as notificações;
autorizar, desde logo, com fundamento no art. 26, da Lei 8.443/1992 c/c o art. 217, do Regimento Interno do TCU, caso seja do interesse do responsável, o parcelamento das dívidas em até 36 parcelas, incidindo, sobre cada uma, os encargos legais devidos, sem prejuízo de alertá-lo de que, caso opte por essa forma de pagamento, a falta de comprovação do recolhimento de qualquer parcela implicará o vencimento antecipado do saldo devedor, nos termos do art. 26, parágrafo único, e 59, da Lei 8.443/1992 c/c o art. 217, § 2º, do Regimento Interno do TCU;
enviar cópia do Acórdão que vier a ser prolatado à Procuradoria da República no Estado do Rio de Janeiro, ao Conselho Nacional de Desenvolvimento Científico e Tecnológico e ao responsável, e informar-lhes que a deliberação, acompanhada do Relatório e do Voto que a fundamenta, está disponível para a consulta no endereço www.tcu.gov.br/acordaos, além de esclarecer que, caso requerido, o TCU poderá fornecer sem custos as correspondentes cópias, de forma impressa;
 informar à Procuradoria da República no Estado do Rio de Janeiro que, nos termos do parágrafo único do art. 62 da Resolução TCU 259/2014, os procuradores e membros do Ministério Público credenciados nesta Corte podem acessar os presentes autos de forma eletrônica e automática, ressalvados apenas os casos de eventuais peças classificadas como sigilosas, as quais requerem solicitação formal."
É o relatório.

Jonatas Moreth Mariano (29.446/OAB-DF) e Isadora Hanna Pereira da Silva Alves (67.354/OAB-DF), representando Eduardo Homem de Siqueira Cavalcanti.

Procuradora-Geral Cristina Machado da Costa e Silva.

TOMADA DE CONTAS ESPECIAL. AUSÊNCIA DE COMPROVAÇÃO DA BOA E REGULAR APLICAÇÃO DE RECURSOS PÚBLICOS FEDERAIS. APOIO FINANCEIRO A PROPOSTA DE NATUREZA CIENTÍFICA. CNPq. IRREGULARIDADE DAS CONTAS. CITAÇÃO. REVELIA. CONTAS IRREGULARES. DÉBITO. MULTA.

TOMADA DE CONTAS ESPECIAL (TCE)

Secretaria de Controle Externo de Tomada de Contas Especial (SecexTCE).

1.	Trata-se de tomada de contas especial instaurada  pelo Conselho Nacional de Desenvolvimento Científico e Tecnológico (CNPq) , em desfavor de Eduardo Homem de Siqueira Cavalcanti, em razão da não comprovação da boa e regular aplicação de parte dos recursos federais transferidos em projetos iniciados em 2010 e 2014: no âmbito do Termo de Concessão e Aceitação de Apoio Financeiro a Projeto (n.º Processo 558896/2010-3) e do Termo de Aceitação de Apoio Financeiro a Proposta de Natureza Científica, Tecnológica e/ou de Inovação (n.º Processo 401983/2014-5) . 
2.	Quanto ao mérito, verifico que os elementos dos autos mostram que, diante da mencionada irregularidade, o dirigente do Conselho Nacional de Desenvolvimento Científico e Tecnológico autorizou a instauração da tomada de contas especial (peça 3, pp.1-2) e o relatório do tomador de contas concluiu que o prejuízo importaria no valor original de R$ 422.755,68, sendo R$ 129.978,54 referente ao Termo n.º Processo 401983/2014-5, e R$ 292.777,14 referente ao Termo n.º Processo 558896/2010-3 (peça 3, pp. 1115-1123) . 
3.	Este entendimento foi acompanhado pela Controladoria-Geral da União, igualmente consubstanciado no certificado de auditoria, no parecer do dirigente do órgão de controle interno (peça 5, pp. 3-9) e na manifestação do Ministro Substituto responsável pela pasta (peça 8) .
4.	No âmbito deste Tribunal, foi realizada a primeira tentativa de comunicação ao responsável em 27/8/2020 no seu endereço profissional. Considerando que não houve resposta e as limitações conjunturais decorrentes da situação de pandemia, o Ministro Relator à época, Raimundo Carreiro, determinou que fossem ampliadas as formas de comunicação. Assim, Eduardo Homem de Siqueira Cavalcanti tomou ciência no dia 25/8/2021 (peça 32) .
5.	Em 13/9/2022, foi juntada procuração outorgando poderes aos advogados do responsável (peça 34) , que solicitaram dilação de prazo para apresentação de defesa. Após transcorrido o novo prazo, o responsável não se manifestou, o que implica sua revelia, devendo o processo prosseguir com as informações nele presentes, nos termos do art. 12, § 3º, da Lei 8.443/1992.
6. 	A SecexTCE, por meio da instrução à peça 44, ratificada por seus dirigentes (peças 45 e 46) e pelo Ministério Público (peça 47) , propõe julgar irregulares as contas do responsável com imputação de débito e aplicação de multa.
7. 	Concordo com os pareceres precedentes e acolho seus fundamentos.
8. 	Não obstante o relatório técnico final dos projetos ter sido aprovado pela Coordenação do Programa de Pesquisa em Energia (peça 3, p. 1055) , está caracterizada nos autos a não comprovação da boa e regular aplicação dos recursos federais repassados pelo CNPq por não apresentar documentação comprobatória de parte das despesas efetuadas com recursos dos Termos pactuados.
9. 	Ressalto, também, que cabe ao gestor de recursos públicos demonstrar o regular emprego dos valores públicos em razão do seu dever constitucional e legal (art. 70, parágrafo único, da Constituição Federal e art. 93 do Decreto-lei 200/1967) .
10.	No tocante à prescrição, este Tribunal de Contas continua a aplicar o prazo de dez anos, a contar da data do fato, para a prescrição da pretensão punitiva, conforme decidido no Acórdão 1441/2016-TCU-Plenário, e a imprescritibilidade no tocante à pretensão de ressarcimento ao erário, nos termos decididos no Acórdão 2709/2008-TCU-Plenário, ratificado pelo recente Acórdão 459/2022-TCU-Plenário.
11.	Feitas essas considerações, concluo que, no caso em exame, não houve o transcurso do decênio, assim não ocorreu a prescrição, uma vez que a irregularidade sancionada ocorreu em 18/4/2011, conforme a data do pagamento impugnado mais antigo, e o ato de ordenação da citação ocorreu em 17/8/2020. 
12. 		Diante do exposto, acolho a análise e a proposta da SecexTCE, anuída pelo Ministério Público. As contas especiais de Eduardo Homem de Siqueira Cavalcanti devem ser julgadas irregulares, com a condenação ao pagamento do débito apurado, bem como a aplicação individual de multa prevista no art. 57 da Lei 8.443/1992, para a qual eu proponho o valor de R$ 20.000,00 (vinte mil reais) . 
TCU, Sala das Sessões, em 17 de maio de 2022.
ANTONIO ANASTASIA 
Relator